【裁判字號】    97,家訴,193
【裁判日期】    980309
【裁判案由】    確認婚姻無效
【裁判全文】
臺灣高雄地方法院民事判決             97年度家訴字第193號
原      告  丙○○
被      告  甲○○
訴訟代理人  乙○○
上當事人間確認婚姻關係不成立事件，本院於民國98年2 月23日
言詞辯論終結，判決如下：
  主  文
確認原告與被告間婚姻關係不成立。
訴訟費用由被告負擔。
    事實及理由
一、按婚姻無效之訴、婚姻關係不存在之訴與婚姻不成立之訴不
    同，此觀民事訴訟法第568 條第1 項及民事訴訟法第247 條
    規定自明。當事人如未履行或未完全履行婚姻要件時，其婚
    姻既不成立，自不發生任何婚姻之法律上效力，無須法院之
    判決，任何人均得主張之，但發生爭執時，有即受確受判決
    之法律上利益者，自得起訴請求確認婚姻關係不成立之訴，
    而非提起確認婚姻無效之訴（臺灣高等法院暨所屬法院93年
    法律座談會民事類提案第4 號研討結果參照）。本件原告雖
    於起訴狀聲明請求確認原告與被告間婚姻關係「無效」，惟
    其主張之原因事實則為兩造未依修正前民法第982 條之規定
    舉行結婚之公開儀式，卻已向戶政機關為結婚之登記，揆諸
    前開說明，應係請求確認原告與被告間婚姻關係不成立，茲
    原告於本件言詞辯論期日當庭更正其聲明（見98年2 月23日
    言詞辯論筆錄），合先敘明。
二、原告起訴主張：兩造雖於95年3 月20日至戶政機關登記於同
    年3 月18日結婚，然僅持結婚證書辦理，實際上並未舉行任
    何公開儀式。為此，爰訴請確認兩造間婚姻關係不成立等語
    ，並聲明：求為判決如主文所示。
三、被告訴訟代理人則以：兩造係持結婚證書到住處讓伊簽名蓋
    章，據其所知並無發喜帖或宴請賓客，更未舉行任何公開儀
    式，結婚登記後未幾被告即出國工作等語置辯。並聲明：(1)
    駁回原告之訴；(2)訴訟費用由原告負擔。
四、本院得心證之理由：
  (一)按確認法律關係之訴，非原告有即受確認判決之法律上利益
    者，不得提起，民事訴訟法第247 條第1 項前段定有明文。
    又結婚，應有公開儀式及二人以上之證人；經依戶籍法為結
    婚之登記者，推定其已結婚，民國97年5 月25日修正公布施
    行前民法第982 條亦有明文。本件原告主張兩造於95年3 月
    18日向戶政機關為兩造結婚之登記，業經原告提出戶籍謄本
    1 件為證，依前開規定，應適用修正前民法第982 條規定，
    即兩造於法律上業經推定已結婚，具有婚姻關係存在，在未
    有反證推翻兩造之婚姻關係前，兩造間夫妻之法律關係即繼
    續存在，是原告起訴請求確認兩造於95年3 月18日之婚姻關
    係不成立，應認其有即受確認判決之法律上利益。
  (二)次按結婚應有公開儀式及二人以上之證人，修正前民法第98
    2 條第1 項定有明文。而所謂公開之儀式，指結婚之當事人
    應行定式之禮儀，使不特定人得以共聞共見認其為結婚者而
    言（最高法院51年臺上字第551 號判例意旨參照）。查原告
    主張兩造於95年3 月18日向戶政機關為兩造結婚之登記，業
    據原告提出戶籍謄本1 件為證，復經原告提出兩造結婚登記
    書一份（影本）在卷可稽，堪認此部分為真實。是以，本件
    應審究者，兩造於95年3 月18日結婚登記是否有行公開儀式
    而符合法定要件？經查：證人即被告母親陳素月到庭證稱兩
    造結婚並無發喜帖或宴請賓客，當時僅持結婚證書到住處給
    我們在主婚人欄上簽名蓋章，沒多久兒子（指被告）就出國
    了，結婚證書上的證人都是我兒子的朋友等語明確（見98年
    2 月23日言詞辯論筆錄），參以被告曾於94年9 月16日入境
    我國後，於95年4 月8 日出境後，復於96年8 月26日始再度
    入境，核與原告及證人證稱兩造結婚後未幾被告即出國一節
    相符，是以，依前開證詞及被告入出境資料以觀，查悉兩造
    於95年3 月18日之結婚登記，僅係由證人於結婚證書上簽名
    蓋章，足堪認兩造該日之結婚登記未行定式之禮儀，並使不
    特定人得以共聞共見之狀態，揆諸前揭說明，兩造並未舉行
    結婚之法定公開儀式等情，應甚明確。
  (三)綜上，本件兩造於95年3 月18日實際並未舉行公開儀式，已
    如前述，是本件兩造之婚姻欠缺法律行為之特定成立要件，
    揆諸上開規定及說明，兩造間之婚姻關係應為不成立。從而
    ，原告據以提起本訴，訴請確認其與被告於95年3 月18日之
    婚姻關係不成立，為有理由，應予准許。
五、據上論結，本件原告之訴為有理由，依民事訴訟法第78條，
    判決如主文。
中    華    民    國    98    年    3     月    9     日
                  家事法庭法  官  郭慧珊
正本係照原本作成。
如不服本判決，應於送達後20日內，向本院提出上訴狀。
中    華    民    國    98    年    3     月    9     日
                          書記官  王少玲


司法院資訊處製作；財團法人民間司法改革基金會備份。
